【裁判字號】    98,台上,1173
【裁判日期】    980702
【裁判案由】    確認僱傭關係存在等
【裁判全文】
最高法院民事判決            九十八年度台上字第一一七三號
上  訴  人  甲○○
訴訟代理人  王耀星律師
上  訴  人  香港商香港上海豐銀行股份有限公司
法定代理人  乙○○
訴訟代理人  楊曉邦律師
            李錦樹律師
上列當事人間請求確認僱傭關係存在等事件，兩造對於中華民國
九十七年十一月十一日台灣高等法院第二審判決（九十七年度重
勞上字第一二號），各自提起上訴，本院判決如下：
    主  文
兩造上訴均駁回。
第三審訴訟費用由兩造各自負擔。
    理  由
本件上訴人香港商香港上海豐銀行股份有限公司（下稱豐銀
行）之法定代理人業經變更為乙○○，經其聲明承受訴訟，核無
不合，先予敘明。
其次，上訴人甲○○起訴主張：伊自民國八十九年七月三日起擔
任對造上訴人豐銀行房貸部經理，九十三年九月間升任放款業
務中心個人金融處菁英理財副總裁，負責放款電話行銷業務，每
月平均薪資新台幣（下同）十五萬零九百二十元。歷年工作表現
成績優異，並無不能勝任工作之情事。詎豐銀行於九十五年四
月二十九日竟以伊不能勝任工作為由，未循該銀行員工手冊所定
處理方式，逕行終止兩造間僱傭契約，顯不合法，自不生終止效
力，雙方僱傭關係即仍存在。又豐銀行非法終止僱傭契約，侵
害伊之工作權及名譽權，致伊受有非財產上之損害，除應給與賠
償及為回復伊名譽之適當處分外，其預示拒絕受領伊之給付勞務
，伊亦無補服勞務之義務，即得請求其給付報酬。爰求為確認兩
造間僱傭關係存在；命豐銀行自九十五年五月一日起按月於二
十五日給付薪資十五萬零九百二十元及賠償慰撫金一百五十萬元
之本息，暨將本件最後事實審判決主文欄及如第一審判決附表所
示之道歉啟事，分別以長二五公分、寬三五．五公分之篇幅，刊
登於蘋果日報、中國時報、聯合報、自由時報、工商時報、經濟
日報第一版下半頁各一日之判決（第一審判決確認兩造間僱傭關
係存在，駁回甲○○其餘請求。兩造各就其不利部分之判決提起
上訴）。
上訴人豐銀行則以：對造上訴人甲○○於九十三年九月八日起
擔任伊銀行放款電話行銷副總裁職務，其主管部門自九十四年九
月起之銷售量逐月下滑，顯不能勝任帶領所屬團隊達成年度業績
目標、提升市場占有率等之約定工作內容，又拒絕轉換部門，經
伊依員工手冊處理步驟要求其限期改善未果，乃終止僱傭契約，
並給付其資遣費及預告期間工資，應生終止之效力，且未侵害其
工作權或名譽權。其於九十七年二月二十九日前，既未向伊為提
出勞務給付之通知，復故意不轉向他處提供勞務而怠於取得利益
，顯違誠信原則，伊更無給付薪資之義務等語，資為抗辯。
原審以：上訴人甲○○之工作內容包括「領導團隊達成或超越業
績目標」為兩造所不爭執。而依甲○○簽名之九十五年三月二十
九日員工諮商紀錄經載明：「下滑的業績表現：業績連續六個月
下滑」、「年度目標達成率太低」、「公司提供名單的成功銷售
率太低」、「工作態度仍未見改進」、「粗心和對業務的漫不經
心」等內容，及其提出之獲頒獎項、業績表現等證明，皆發生在
九十四年九月之前等情觀之，甲○○主張其任職期間表現優異，
業績下滑係受雙卡風暴等市場因素之影響云云，縱令屬實，亦不
能改變其自九十四年九月起即有不能勝任工作之事實。則豐銀
行辯稱：甲○○不能勝任其工作，固屬可信，惟查該銀行公布實
施之員工手冊第七．四．二條為全體員工工作表現不佳之處理準
據規定。依其所定：於「書面警告」處理階段中，主管應告知勞
工進入最後改善期限及若未改善將據以終止僱傭契約，並應作成
書面面談紀錄，載明警告內容後交由雙方簽署；而對於應如何為
適當的懲處，例如：降職或調職甚至解除聘僱關係，則由部門主
管及人力資源處視個案狀況個別處理；若該員工為經理級員工，
在終止聘僱關係前，須先與高階經理階層討論等意旨，核諸豐
銀行提出兩造間進行之第一、二次諮商紀錄，均僅載明下次檢討
日期及屆時若仍無法達成目標，將會有下一步懲處及警告信，並
未告知甲○○進入最後改善期限及若未改善將據以終止僱傭契約
之情，可認豐銀行於第三次面談紀錄以：「我們（即豐銀行
）很遺憾在過去連續的幾個月裏（包括但不限於這段諮商期間）
，幾乎沒有觀察到您（即甲○○）績效上的改善。因此這封信視
為我們的最後警告，我們很遺憾地通知您，您與豐銀行聘僱關
係的終止將於二○○六年（九十五年）四月二十九日正式生效」
等終止兩造間僱傭契約之程序，顯與其員工手冊規定不符。況甲
○○為豐銀行之經理級員工，該銀行又未能證明於終止系爭契
約前，有與高階經理階層討論之事實，益見其於九十四年四月二
十九日終止系爭僱傭契約之意思表示不生終止之效力，兩造間僱
傭關係即仍繼續存在。甲○○請求確認兩造間僱傭關係存在，為
有理由，應予准許。至於甲○○請求豐銀行應自九十五年五月
一日起按月給付薪資部分，衡諸受僱人請求報酬，必先依債務本
旨提出給付（勞務）後，僱用人如拒絕受領始負受領勞務遲延之
責任，而使受僱人無補服勞務之義務，此觀民法第二百三十四條
、第二百三十五條、第四百八十七條規定自明。則甲○○於收受
豐銀行通知其於九十五年四月二十九日終止僱傭契約之上開面
談紀錄後，既未再前往該銀行上班，且違誠信原則，怠於向他處
另覓新職，又未曾通知銀行其意欲提出勞務給付，或揭露任何準
備給付之表示，即無存有遭豐銀行拒絕受領勞務之情事。其起
訴狀所載：「被告公司（指豐銀行）非法解僱之行為，已預示
拒絕受領原告（指甲○○）之勞務給付，故原告毋庸補服勞務，
仍得請求被告公司依兩造原約定之勞動條件，給付薪資」等語，
暨其訴訟代理人於第一審歷次言詞辯論中之陳述及所提書狀之記
載，更非表達欲向豐銀行提出勞務給付回復原職之意，足見迄
至九十七年二月二十九日甲○○發函通知欲續任原職，該行於同
年三月三日收受其函件之前，尚難認豐銀行已處於受領勞務遲
延之狀態，是甲○○請求豐銀行按月給付薪資，關於九十五年
五月一日起至九十七年三月二日止部分，為無理由。其後，甲○
○已以上開信函表示願依僱傭契約之本旨提出給付，豐銀行卻
拒絕受領，甲○○依法（民法第四百八十七條前段）並無補服勞
務之義務，仍得請求豐銀行給付自九十七年三月三日起至實際
返回上班日止（即豐銀行受領甲○○服勞務之日），按月於每
月二十五日給付十五萬零九百二十元薪資之本息。至於甲○○上
班後之在職期間，豐銀行應按月給付薪資，要屬當然。甲○○
就其回復工作後之未到期而未確定數額範圍之薪資，應無先行預
為請求之必要。其此部分之請求，不應准許。又僱用人終止僱傭
契約因不合法而不生效時，原有僱傭契約即繼續存在，受僱人除
能證明僱用人有故意或過失行為致侵害其名譽權或工作權外，不
能僅因終止僱傭契約不合法而令僱用人負侵權行為損害賠償責任
。甲○○自九十四年九月起確有不能勝任工作之情事，已如前述
，豐銀行終止系爭僱傭契約，縱令程序上有所不符，但甲○○
並未舉證證明豐銀行之終止契約行為有如何故意或過失致侵害
其名譽權或工作權之情事，其請求該銀行賠償非財產上損害及登
報道歉部分，亦屬無據，為原審心證之所由得。因將第一審所為
駁回甲○○請求豐銀行給付自九十七年三月三日起至受領其勞
務之日止按月於二十五日給付十五萬零九百二十元薪資本息部分
之判決廢棄，改判豐銀行如數給付，並駁回甲○○其餘上訴及
駁回豐銀行對第一審判決確認兩造間僱傭關係存在部分之上訴
，經核於法洵無違誤。兩造上訴意旨，各自指摘原審採證、認事
、解釋契約之職權行使及原判決贅述理由為不當，求予廢棄對其
不利部分之判決，非有理由。
據上論結，本件兩造上訴均無理由。依民事訴訟法第四百八十一
條、第四百四十九條第一項、第七十八條，判決如主文。
中    華    民    國  九十八  年    七    月    二    日
                      最高法院民事第三庭
                          審判長法官  蘇  茂  秋
                                法官  陳  碧  玉
                                法官  王  仁  貴
                                法官  張  宗  權
                                法官  高  孟  焄
      本件正本證明與原本無異
                                      書  記  官
中    華    民    國  九十八  年    七    月   十四   日
                                                Ａ


司法院資訊處製作；財團法人民間司法改革基金會備份。
